臺灣高等法院刑事判決
109年度上訴字第4518號
上  訴  人  臺灣桃園地方檢察署檢察官
被      告  林永凱


    

上列上訴人因被告毒品危害防制條例案件，不服臺灣桃園地方法
院109年度審訴字第1290號，中華民國109年10月16日第一審判決
（起訴案號：臺灣桃園地方檢察署109年度毒偵字第101號），提
起上訴，本院判決如下：
    主  文
上訴駁回。
    理  由
一、公訴意旨略以：被告甲○○基於施用第一級及第二級毒品之犯
    意，分別於民國108 年12月12日上午8 時許，在桃園市○○區
    ○○○路00號住處，以摻入香菸吸食方式，施用第一級毒品海
    洛因1 次，及於相同時間、地點，以燃燒玻璃球吸食方式，
    施用第二級毒品甲基安非他命1 次。嗣於108 年12月12日中
    午12時45分許，為警在桃園市○○區○○○街00號前查獲，並扣
    得其所有之第一級毒品海洛因3 包（毛重共14.1公克，純質
    淨重為7.43公克）。因認被告涉犯毒品危害防制條例第10條
    第1項、第2項施用第一級、第二級毒品罪嫌等語。
二、首查，被告行為後109年1月15日修正公布、同年7月15日施
    行之毒品危害防制條例第20條第3項規定，犯第10條之罪於
    觀察、勒戒或強制戒治執行完畢釋放後，3年後再犯第10條
    之罪者，適用本條前2 項之規定。因㈠、87年5月20日毒品條
    例公布施行後之刑事政策，對於施用毒品者，已揚棄純粹的
    犯罪觀，雖強調「除刑不除罪」之理念，認為施用毒品者具
    有「病患性犯人」之特質，惟囿於當時戒治及醫療體系均不
    完整、專業人員欠缺且戒毒知識尚有不足，社會大眾仍視施
    用毒品者為「犯人」而非「病患」，暨相關戒毒及事後之追
    蹤、輔導配套措施亦不完備，其刑事政策明顯將施用毒品者
    偏向「犯人」身分處理，導致監獄人滿為患，且施用毒品人
    口不減反增。為此，戒毒政策不得不改弦易轍，開始正視施
    用毒品者實屬「病患」之特質。先於97年新增毒品條例第24
    條附命完成戒癮治療緩起訴制度，確立「附命完成戒癮治療
    緩起訴處分」及「觀察、勒戒或強制戒治」雙軌治療模式。
    本次修正之毒品條例第20條第3項及第23條第2項，雖僅將原
    條文之再犯期間由「5 年」改為「3 年」，惟鑑於將施用毒
    品者監禁於監獄內，僅能短期間防止其接觸毒品，因慣用毒
    品產生之「心癮」根本無法根除，並慮及毒品條例施行多年
    累積之戒毒經驗及實效，暨逐步擴充之醫療、戒癮機構、專
    業人力、社區支援系統等資源，尤以本次毒品條例第24條修
    正，擴大檢察官對施用毒品者附條件緩起訴處分之範圍，使
    其能視個案具體情形給予適當多元社區處遇。本次修正後對
    於施用毒品者之思維，自應與時俱進，擺脫以往側重於「犯
    人」身分之處罰，著重其為「病患」之特質，並以「治療」
    疾病為出發點，重新評價前揭所謂「3年後再犯」之意義。㈡
    、毒品戒除不易，須經長期且持續之治療，施用毒品者既被
    視為「病患性犯人」，最佳處遇方式即為治療。對於施用毒
    品者之治療方式，有機構外之處遇（如自行赴醫院戒癮、附
    命完成戒癮治療緩起訴處分等），或機構內之觀察、勒戒或
    強制戒治；至對施用毒品者科以刑罰，無非在運用刑罰之一
    般預防功能以嚇阻毒品之施用。監獄為執行場所而非戒癮專
    責機構，針對施用毒品者及其再犯之特性，法務部於106年1
    2月5日頒訂之「科學實證之毒品犯處遇模式計畫」，目的即
    是積極引進地區醫療體系之協助，提供毒癮戒治，落實社區
    追蹤輔導及治療之銜接，俾修復創傷、預防再犯。惟刑罰因
    涉及人身自由之基本權，故於施用毒品初犯時皆以傳統之機
    構外或機構內處遇方式治療，如再施用毒品時，始科以刑事
    責任。而當刑罰處遇仍不能有效幫助施用毒品者改善惡習時
    ，即表示無法以此方式發揮治療效果，若繼續施以刑罰只具
    懲罰功能，不僅無法戒除毒癮，更漸趨與社區隔離，有礙其
    復歸社會。基於憲法應保障人民之生存權，及根據每個國民
    生存照顧需要提供基本給付之理念，為協助施用毒品者戒除
    毒癮復歸社會，對於經監獄監禁處遇後仍再犯之施用毒品者
    ，更應恢復以機構內、外之治療協助其戒除毒癮。此即本次
    修正毒品條例第20條第3 項關於施用毒品者所謂「3年後再
    犯」係何所指之立法真諦。除檢察官優先適用第24條命附條
    件緩起訴處分處遇（不論幾犯，亦無年限）外，對於施用毒
    品初犯者，應適用第20條第1項、第2項為機構內之觀察、勒
    戒或強制戒治；若於上開機構內處遇執行完畢釋放後，於「
    3年內再犯」者，依第23條第2 項規定，應依法追訴；倘於
    「3年後再犯」自應再回歸到傳統醫療體系機構內重為觀察
    、勒戒或強制戒治之治療。是對於戒除毒癮不易者，唯有以
    機構內、外處遇及刑事制裁等方式交替運用，以期能控制或
    改善其至完全戒除毒癮。是以對於毒品條例第20條第3 項及
    第23條第2項所謂「3年後（內）再犯」，自應跳脫以往窠臼
    ，以「3 年」為期，建立「定期治療」之模式。其規定中所
    謂「3年後再犯」，只要本次再犯（不論修正施行前、後）
    距最近1 次觀察、勒戒或強制戒治執行完畢釋放，已逾3年
    者，即該當之，不因其間有無犯第10條之罪經起訴、判刑或
    執行而受影響（最高法院109年度台上大字第3826號裁定參
    照）。
三、刑事訴訟法第303條第1款規定，案件有起訴之程序違背規定
    之情形者，應諭知不受理之判決。此所稱之起訴之程序違背
    規定，係指檢察官提起公訴之訴訟行為於程序上有違法律之
    規定而言。而提起公訴之訴訟行為是否於程序上有違法律規
    定，原則上，固是以起訴時所存在之事項及法律規定為判斷
    ，惟檢察官起訴後始發生之情事變更事由，致法院不能為實
    體審理及判決亦屬「起訴之程序違背規定」。法院於解釋、
    適用本次毒品條例上開修正條文時，允宜遵循醫療專業及刑
    事政策，保障施用毒品者為病患性犯人之健康權，兼顧保護
    社會安全及恪遵正當法律程序，確保法治國公平法院之具體
    實現。又本於權力分立原則，法院對檢察官職權行使，應予
    以尊重，雖非謂不得為適度之司法審查，惟對於施用毒品者
    本次所犯如距最近1次觀察、勒戒或強制戒治執行完畢釋放
    後，已逾3年者，檢察官既得本於立法者所賦與之職權裁量
    是否聲請法院裁定觀察、勒戒或為命附條件（現行法僅能附
    命完成戒癮治療）緩起訴處分之多元化處遇，即聲請法院裁
    定機構內之觀察、勒戒並非檢察官所得採取之唯一途徑，法
    院自不能僭越檢察官之職權，逕對施用毒品者裁定應予觀察
    、勒戒或強制戒治。雖修正後之毒品條例第35條之1第2款規
    定：「審判中之案件，由法院或少年法院（ 地方法院少年
    法庭）依修正後規定處理；依修正後規定應為不起訴處分或
    不付審理之裁定者，法院或少年法院（地方法院少年法庭）
    應為免刑之判決或不付審理之裁定。」另該條款之立法說明
    亦謂：「若該等案件於修正施行前已繫屬於法院或少年法院
    （地方法院少年法庭）者，『為求程序之經濟，法院或少年
    法院（地方法院少年法庭）應依修正施行後之規定處理，即
    應依職權為觀察、勒戒或強制戒治之裁定』」等語，似欲透
    過立法說明由法院依職權裁定觀察、勒戒或強制戒治，以替
    代第20條第1項、第2項所定應由檢察官提出觀察、勒戒或強
    制戒治之聲請，惟若檢察官之「起訴之程序違背規定」，法
    院當不能「為求程序之經濟」便宜行事，而應嚴守程序上之
    正義，尊重檢察官之裁量權，並保障施用毒品者能獲得妥適
    並完善治療或其他有利戒毒途徑處遇之機會（最高法院109
    年度台上字第3826號判決參照）。準此，被告於觀察勒戒執
    行前，因其他施用第一、二級毒品，不應再予單獨追訴處罰
    ，倘檢察官就此部分另行起訴，核屬起訴之程序違背規定，
    應依同法第303條第1款規定，諭知不受理判決。
四、駁回上訴之理由：
　㈠本件被告上開施用第一級、第二級毒品犯行，業據被告坦承
    不諱（見毒偵字卷第10、131頁），且被告斯時為警採集之
    尿液，經送臺灣檢驗科技股份有限公司濫用藥物實驗室以酵
    素免疫分析法初步篩驗，再以氣相層析質譜儀分析法確認，
    檢出安非他命類、鴉片類陽性反應，有該公司108年12月27
    日濫用藥物尿液檢驗報告、桃園市政府警察局桃園分局被採
    尿人尿液暨毒品真實姓名與編號對照表、檢體監管紀錄表（
    見毒偵字卷第23、25、105頁）在卷可稽。而以氣相層析質
    譜儀作藥物及其代謝產物之定性及定量分析，幾乎不會有偽
    陽性反應產生，為毒品檢驗學之常規。則被告上開任意性自
    白與事證相符，可以採信，其確有施用第一級、第二級毒品
    犯行無訛。　
  ㈡被告前於89年間，因施用第一級、第二級毒品案件，經臺灣
    臺北地方法院以89年度毒聲字第904號裁定送觀察，勒戒後
    ，認有繼續施用毒品之傾向，復經同院以89年度毒聲字第10
    66號裁定令入戒治處所施以強制戒治，再經同院以92年度毒
    聲字第216號裁定停止戒治，於89年10月30日停止處分出監
    ，所餘期間付保護管束，迄90年5月5日期滿，經臺灣臺北地
    方檢察署檢察官以90年度戒毒偵字第160號案件為不起訴處
    分確定；復於上開強制戒治執行完畢釋放後5年内之94年、1
    04年、105、107、108年間，陸續因施用第一級、第二級毒
    品案件，經法院判刑確定等情，有本院被告前案紀錄表1 份
    在卷可參（見本院卷第39頁以下）。被告於108年12月12日
    上午8時再犯本案施用第一級、第二級毒品犯行，屬三犯以
    上，雖最後一次觀察、勒戒釋放出所後，多次再犯施用毒品
    案件，惟與其最後1次因施用毒品而經觀察、勒戒執行完畢
    相距已逾3年，依前述規定及說明，本案即應再予觀察、勒
    戒或強制戒治。是檢察官提起公訴，核屬起訴違背法定程式
    ，應依刑事訴訟法第303條第1款規定，判決公訴不受理。原
    審同此認定，而諭知公訴不受理，核無不合。
  ㈢檢察官上訴意旨略以：
　　1.按毒品危害防制條例對於施用第一、二級毒品者，認其係
      具有「病患性犯人」之特質，採行觀察、勒戒或強制戒治
      以戒除其身癮之措施。犯同條例第10條之罪者，依同條例
      第20條、第23條第2項之規定，將其刑事處遇程序，區分
      為「初犯」及「5年內再犯」、「5年後再犯」。依其立法
      理由之說明：「初犯」始須經觀察、勒戒；經觀察、勒戒
      或強制戒治執行完畢釋放後，「5年內再犯」者，因其再
      犯率甚高，原實施之觀察、勒戒或強制戒治既已無法收其
      實效，應依法追訴。至於經觀察、勒戒或強制戒治執行完
      畢釋放後，「5年後再犯」者，前所實施之觀察、勒戒或
      強制戒治已足以遮斷其施用毒品之毒癮，為期自新及協助
      其斷除毒癮，仍適用「初犯」規定，先經觀察、勒戒或強
      制戒治之程序。於此，僅限於「初犯」及「5年後再犯」
      二種情形，始應先經觀察、勒戒或強制戒治程序。復按毒
      品危害防制條例第24條規定，本法第20條第1項及第23條
      第2項之程序，於檢察官先依刑事訴訟法第253條之1第1項
      、第253條之2之規定，為附命完成戒癮治療之緩起訴處分
      時，或於少年法院（地方法院少年法庭）認以依少年事件
      處理法程序處理時，不適用之。即對「初犯」及「5年後
      再犯」毒癮治療方式，採行「觀察、勒戒」與「緩起訴之
      戒癮治療」並行之雙軌模式。而同條例第24條第2項並明
      定「前項緩起訴處分，經撤銷者，檢察官應依法追訴」，
      此所謂「依法追訴」，則應與同條例第23條第2項規定之
      「依法追訴」同其趣旨，始符立法目的。故有關施用毒品
      案件，經檢察官為附命完成戒癮治療之緩起訴處分時，既
      不適用毒品危害防制條例第20條第1項裁定命被告觀察、
      勒戒之規定，則嗣後該緩起訴處分經撤銷時，除該緩起訴
      係因違法或不當經再議程序，由上級檢察機關撤銷外，則
      應依偵查之結果，如足認有犯罪嫌疑者，應提起公訴或聲
      請簡易判決處刑，無再適用上開規定聲請法院裁定送觀察
      、勒戒之餘地，最高法院100年度台非字第51號判決、100
      年3月15日100年度第1次刑事庭會議決議意旨可資參照。
      再按被告行為後，毒品危害防制條例第20條第3項、第23
      條第2項於109年1月15日修正公布，且新增第35條之1過渡
      規定，並均於109年7月15日施行。依新法規定，觀察、勒
      戒或強制戒治執行完畢釋放後，「3年後再犯」施用毒品
      罪者，應適用觀察、勒戒及強制戒治之規定，「3年內再
      犯」施用毒品罪者，則應依法追訴；新法施行前犯施用毒
      品罪之審判中案件，於新法施行後，法院應依新法規定處
      理，倘係「3年後再犯」之案件，法院應依職權為觀察、
      勒戒或強制戒治之裁定。而新法所謂「3年後再犯」或「3
      年內再犯」，是否僅限於二犯施用毒品罪者或兼含三犯以
      上之情形，修正說明確實並未明確予以說明，惟毒品危害
      防制條例係法務部之主管法規，依法務部檢察司就該條例
      之修法解釋稱該條例新修正第20條第3項，其修法意旨僅
      係將為觀察、勒戒或強制戒治執行完畢後釋放後，得再聲
      請觀察、勒戒或強制戒治之期間，由「5年後」改為「3年
      後」，其修法之立法理由並載明：「…如觀察、勒戒或強
      制戒治執行完畢釋放後，3年後始再有施用第一級、第二
      級毒品之行為者，足見其有戒除毒癮之可能，宜再採以觀
      察、勒戒方式戒除其身癮及以強制戒治方式戒除其心癮之
      措施…」已明確敘明該條適用之對象，限於3年後「始再」
      有施用第一、二級毒品行為者，從而過去實務見解認為如
      第三次犯雖距第一次犯之觀察、勒戒或強制戒治執行完畢
      釋放後3年，然因釋放後3年內已有二犯，非「3年後始再
      有施用」(非釋放後第一次犯，不符「始再」有施用第一
      、二級毒品行為之定義)，即無再行觀察、勒戒或強制戒
      治之適用，即應提起公訴(或聲請簡易判決處刑)或給予緩
      起訴處分，核與修法後之立法理由相符，亦即修正後觀察
      ，勒戒或強制戒治適用時機，應係於「初犯」及「3年後
      第2次犯」，或「距前犯判決執行完畢釋放後超過3年」之
      第3犯（含以上）者，始有其適用。從而，倘被告於5年內
      已再犯，經依法追訴處罰，縱其第3次（或第3次以上）再
      度施用毒品之時間，在初犯或前次再犯經觀察、勒戒或強
      制戒治執行完畢釋放5年以後，已不合於「5年後再犯」之
      規定，且因已於「5年內犯」，顯見其再犯率甚高，原實
      施觀察、勒戒或強制戒治，已無法收其實效，即應依該條
      例第10條處罰，此為109年7月15日新修施行之毒品危害防
      制條例修正前之實務上就3犯以上之施用毒品者是否再送
      觀察、勒戒及強制戒治之見解。修正後該條例第20條第3
      項、第23條第2項係將觀察、勒戒或強制戒治執行完畢釋
      放後，「5年內再犯」同法第10條之罪者，毋須再先送觀
      察、勒戒，應即依法追訴或裁定交付審理規定，修正為「
      3年內再犯」，其他要件則相同。若有被告於經觀察、勒
      戒或強制戒治程 序執行完畢釋放後，於3年內已再犯，並
      經依法追訴處罰，則依相同之法理及邏輯，其第3次（或
      第3次以上）再度犯該條例第10條之施用毒品罪，縱其第3
      次（或第3次以上）再度施用毒品之時間，在初犯或前次
      再犯經觀察、勒戒或強制戒治執行完畢釋放3年以後，已
      不合於「3年後再犯」之規定，即應依該條例第10條處罰
      。
　　2.本案被告前因除前次觀察勒戒、強制戒治外；又於前揭強
      制戒治執行完畢釋放後5年內之94年間，因施用毒品案件
      ，經臺灣桃園地方法院以94年度訴字第1378號判決處有期
      徒刑1月2月、7月，應執行有期徒刑1年7月，嗣經本院以9
      5年度上訴字第274號駁回上訴而確定。從而，被告於舊法
      時期已於強制戒治執行完畢之5年內再犯第2次施用毒品案
      件，縱本件被告施用毒品之時間為108年12月12日上午8時
      許，距被告強制戒治執行完畢釋放出所已逾3年，然揆諸
      前揭說明，本案被告施用毒品之行為即應依法訴追。原審
      判決逕為不受理判決，適用法律容有違誤。
　　3.末查，毒品危害防制條例第35條之1立法理由載明：「關
      於具體案件適用新舊法之說明如下：若該等案件於修正施
      行前已繫屬於法院或少年法院（地方法院少年法庭）者，
      為求程序之經濟，法院或少年法院（地方法院少年法庭）
      應依修正施行後之規定處理，即應依職權為觀察、勒戒或
      強制戒治之裁定。依修正施行後之規定，受觀察、勒戒人
      無繼續施用傾向者或強制戒治期滿後，應為不起訴處分或
      不付審理之裁定者，法院或少年法院（地方法院少年法庭
      ）應為免刑之判決或不付審理之裁定。」，是縱原審判決
      認本案起訴程序違背規定，亦應逕為觀察勒戒裁定，尚非
      逕為不受理判決。且附命完成戒癮治療之緩起訴處分，係
      屬檢察官於偵查中之職權，犯施用第一、二級毒品之罪者
      ，檢察官於偵查中本會裁量被告應以毒品危害防制條例第
      24條附命完成戒癮治療之緩起訴處分抑或以同條例第10條
      提起公訴，檢察官既已選擇提起公訴，自無所謂檢察官未
      及審酌裁量權之問題，原審判決逕認檢察官未及審酌行使
      緩起訴處分之裁量權，剝奪被告可能受有緩起訴之非拘束
      人身自由處分之可能性，而不適用毒品危害防制條例第35
      條之1規定，實有判決違背法令之違誤。
　　4.綜上所述，原判決認事用法尚嫌未洽，爰依刑事訴訟法第
      344條第1項，第361條第1項提起上訴，請將原判決撤銷，
      更為適當合法之判決。
  ㈣然原審已詳予敘明於檢察官起訴被告施用第一級、第二級毒
    品犯行，已在其最近一次觀察勒戒執行完畢釋放3年後，依
    照前揭說明，本案檢察官之起訴，因法律修正之情事變更，
    致欠缺訴追條件，即不得另提起刑事追訴，是檢察官提起公
    訴，核屬起訴違背法定程式，應判決公訴不受理。檢察官之
    上訴為無理由，爰不經言詞辯論予以駁回其上訴。
據上論斷，應依刑事訴訟法第368條、第372條，判決如主文。
本案經檢察官陳建良、林奕瑋提起公訴，檢察官周芝君提起上訴
。
中　　華　　民　　國　　109 　年　　12　　月　　31　　日
                  刑事第十二庭審判長法  官  陳如玲
                                    法  官  蔡如惠
                                    法  官  郭惠玲
以上正本證明與原本無異。
施用第一級毒品部份，如不服本判決，應於收受送達後20日內向
本院提出上訴書狀，其未敘述上訴之理由者並得於提起上訴後20
日內向本院補提理由書（均須按他造當事人之人數附繕本）「切
勿逕送上級法院」。
施用第二級毒品部份不得上訴。
                                     書記官  賴尚君
中　　華　　民　　國　　109 　年　　12　　月　　31　　日